臺灣嘉義地方法院民事判決　　　　　　　 96年度訴字第157號
原　　　告　丙○○
訴訟代理人　王正明律師
複代理人　　黃逸柔律師
被　　　告　戊○○
訴訟代理人　黃文力律師
被　　　告　丁○○
參　加　人　第一商業銀行股份有限公司新西分公司
法定代理人　己○○
訴訟代理人　乙○○
上列當事人間請求確認拍賣無效等事件，經本院於民國九十六年
十一月二十九日言詞辯論終結，判決如下：
    主  文
原告之訴駁回。
訴訟費用由原告負擔。
    事實及理由
壹、程序部分：
一、按就兩造之訴訟有法律上利害關係之第三人，為輔助一造起
    見，於該訴訟繫屬中，得為參加。民事訴訟法第58條第1項
    定有明文。查本件原告請求確認被告間之買賣關係不存在，
    設若拍賣標的物為第三人所有，致拍賣無效，拍定人若因之
    受有損害，應由請求查封人即債權人負賠償之責，本件第三
    人第一商業銀行股份有限公司新西分行為執行事件之查封人
    （即執行債權人），本件被告間之買賣關係是否不存在，對
    第一商業銀行股份有限公司新西分行有法律上之利害關係，
    其聲明參加訴訟被告之訴訟，核與前揭法條規定相符，自應
    准許。
二、被告丁○○經合法通知，未於言詞辯論期日到場，核無民事
    訴訟法第386條所列各款情形，爰依原告聲請，由其一造辯
    論而為判決。
貳、實體部分：
一、原告起訴主張：按強制執行中拍賣之不動產為第三人所有者
    ，其拍賣無效，所有權人於執行終結後，亦得提起回復所有
    權之訴請求返還，法院判令返還時，原發管業證書當然失其
    效力業經司法院院字第578號解釋在案。至強制執行法第98
    條規定拍賣之不動產，買受人自領得執行法院所發給權利移
    轉證書之日起，取得該不動產所有權，係指拍賣之不動產本
    得為強制執行之標的物而言，若不動產屬於第三人所有，而
    不得為強制執行之標的物者，即應依上開解釋辦理（最高法
    院30年上字第2203號判例參照）。鈞院95年度執字第2407號
    拍賣抵押物之強制執行事件，就坐落嘉義市○區○○○段
    225-5、同段225-8地號土地上，建號為5446號、面積819.55
    平方公尺之建物（下稱系爭建物），以屬於被告丁○○所有
    而予以拍賣，嗣由被告戊○○以新臺幣（下同）3,928,000
    元拍定，並經鈞院核發權利移轉證書在案。惟查，系爭建物
    係由原告出資興建而原始取得，鈞院上開執行事件卻誤以為
    系爭建物為被告丁○○所有而予拍賣，並由被告戊○○拍定
    取得該不動產所有權，揆諸上開說明，其拍賣應為無效，則
    上開無效之拍賣足使原告所有權受侵害，原告提起本件訴訟
    請求確認拍賣無效，並確認原告就系爭建物之所有權存在，
    即有受確認判決之法律上利益，爰提起本件訴訟。並聲明：
    確認嘉義地方法院95年度執字第2407號強制執行事件，就坐
    落嘉義市○區○○○段225-5地號、同段225-8地號土地上，
    建號為5446號、面積819.55（地面層549.25，第二層270.
    30）平方公尺之建物，所為之拍賣無效（即被告間就上開建
    物之買賣關係不存在）；確認原告對系爭建物之所有權存在
    。
二、被告戊○○則以：
（一）否認系爭建物為原告所出資建造，原告並非系爭建物之所
      有權人。經查，依鈞院執行筆錄之記載，原告已明確表明
      系爭建物為被告丁○○建造，訴外人莊居財亦稱「廠房係
      丁○○所建」，且在執行法院就系爭建物所有權為調查時
      ，原告不但無法提出興建系爭建物之資金流向證明，就系
      爭建物是否為其興建亦無法提出相關證明加以佐證，而系
      爭建物79嘉市工局建使字第207號使用執照係記載起造人
      為被告丁○○（附於95年度執字第2407號卷內）、稅籍資
      料最早亦係由被告丁○○設籍為納稅義務人，嗣於93年才
      變更以原告名義為納稅義務人，若系爭建物確為原告出資
      興建，為何系爭建物於設籍時並非由原告為納稅義務人，
      顯係為阻礙法院之強制執行所為之變更。又鈞院執行處調
      查結果係認定系爭建物為原告與被告丁○○合夥興建，並
      非原告獨資建造，並已明確告知原告得提起第三人異議之
      訴，惟原告並未提起第三人異議之訴，顯見原告對執行法
      院之認定並無異議。
（二）證人甲○○之證詞與經驗法則相違而不可採，被告否認之
      。且縱認證人確有見過原告拿現金一次給其父親，亦無從
      證明系爭建物即為原告所出資興建。
（三）系爭建物既為被告因信賴鈞院拍賣公告之記載而參與競標
      取得，依強制執行法第98條規定，自95年9月28日鈞院發
      給不動產權利移轉證書之日起，即取得系爭建物之所有權
      ，被告為善意第三人，自應受善意信賴之保護。並答辯聲
      明：原告之訴駁回。
三、被告丁○○未於言詞辯論期日到場，亦未提出書狀作何聲明
    或陳述。
四、參加人則以：本件參加人去執行時，系爭房屋確實是被告丁
    ○○的，所以才會拍賣。並提出承諾書、切結書、91年房屋
    稅繳款書、電力公司收據、財產歸戶等為證。
五、按確認法律關係之訴，非原告有即受確認判決之法律上利益
    者，不得提起之，民事訴訟法第247條第1項前段定有明文；
    又民事訴訟法第247條所謂即受確認判決之法律上利益，係
    指因法律關係之存否不明確，致原告在私法上之地位有受侵
    害之危險，而此項危險得以對於被告之確認判決除去之者而
    言，故確認法律關係成立或不成立之訴，苟具備前開要件，
    即得謂有即受確認判決之法律上利益，縱其所求確認者為他
    人間之法律關係，亦非不得提起（最高法院42年台上字第10
    31號判例參照）。本件原告主張就系爭建物，為其所有，本
    院之拍賣程序是否有效，影響被告戊○○與丁○○就系爭建
    物買賣關係，致原告私法上之地位有受侵害之危險，而此項
    危險確有以確認判決除去之必要，如經法院為原告勝訴之確
    認判決，原告私法上地位受侵害之危險即得加以除去，是原
    告提起本件確認之訴，揆諸首揭判例意旨，有即受確認判決
    之法律上利益，應予准許，先予敘明。
六、本件不爭執事項：
（一）坐落嘉義市○區○○○段225-5地號、同段225-8地號土地
      上，建號為5446號、面積819.55平方公尺之建物，為被告
      戊○○經嘉義地方法院95年度執字第2407號強制執行事件
      之拍賣程序取得所有權。
（二）系爭建物之房屋納稅義務人最早為丁○○，於93年變更納
      稅義務人為原告。
七、本件之爭點為，系爭建物是否為原告所有？兩造各以前詞置
    辯，本院經查：
（一）按第三人就執行標的物有足以排除強制執行之權利者，得
      於強制執行程序終結前，向執行法院對債權人提起異議之
      訴；如債務人亦否認其權利時，並得以債務人為被告，強
      制執行法第15條定有明文。
（二）參加人第一商業銀行股份有限公司新西分公司對被告丁○
      ○及訴外人莊居財有2050萬元債權，向本院聲請強制執行
      ，經本院以93年度執字第720號強制執行事件執行在案;
      而系爭建物，於92年6月20日經本院92年度執全字第473號
      查封在案等情，業經本院調93年度執字第720號及92年度
      執全字第473號卷查明屬實。
（三）查，系爭建物91年之房屋稅籍資購料之納稅義務人及電費
      收據用戶均為被告丁○○，此有91年度嘉義市稅捐稽徵處
      房屋稅繳款書及台灣電力公司收據影本各一份附於本院93
      年度執字第720號卷可參。系爭建物於93年始變更納稅義
      務人為原告，亦有原告提出之稅籍證明書原本一份附於上
      開卷宗。益證，系爭建物於本院民事執行處92年6月20日
      查封時，納稅義務人為被告丁○○無誤。
（四）本院92年度執全字第473號假扣押執行案件於92年6月20日
      查封債務人丁○○及莊居財所有不動產時，被告丁○○不
      在場，其兄莊居財在場，並表示「嘉義市○○○段225之
      5、6、7、8有廠房（未保存登記，即本件系爭建物）由丁
      ○○所搭建，自己使用未出租」（詳見假扣押執行筆錄）
      ，雖經本院一併查封，惟並未測量。迨本院93年度執字第
      720號強制執行事件於93年4月2日現場測量時，原告在場
      表示系爭建物係原告出資給債務人建造，並於93年4月28
      日提出民事聲明異議狀，本院民事執行處於93年8月8日以
      嘉院雲民93執誠字第720號通知原告，以系爭建物，原告
      僅部分出資，且稅籍資料為丁○○名義，不能逕行認為係
      原告所有之建物，請原告另行提起第三人異議之訴，以確
      定所有權，否則本院執行處仍認定系爭建物為丁○○所有
      ，進行拍賣程序。此經本院調閱92年度執全字第473號、9
      3年度執字第720號卷宗核閱無誤。而原告對本院執行處93
      年8月8日以嘉院雲民93執誠字第720號函，亦陳明有接獲
      通知無誤（見本院96年11月29日言詞辯論筆錄）。足證，
      原告於93年4月2日即知悉系爭建物遭本院民事執行處查封
      ，且向本院執行處具狀聲明異議，本院執行處通知原告另
      提出第三人異議之訴，設若系爭建物果為原告所有，何以
      原告不提出第三人異議之訴? 竟迨本院民事執行處拍賣程
      序完成，方提出本訴，原告所為，顯與常情不符。
（五）原告於本院93年度執字第720號民事執行時，供陳「（該
      建物是否你出資所建，為何91年度稅單是丁○○名字? ）
      以前是丁○○所蓋約20多坪，本來是磚造後來拆除後我分
      四次蓋鐵皮屋，我本來是與丁○○合夥開汽車修理廠，後
      來沒有合夥，但錢是我出的，因為土地是丁○○的名字由
      他們兄弟規劃的由我出錢」、「（廠房何時蓋的?）從79
      年起至86年分四次蓋好的。」、「（共有多少錢蓋的?）
      約380萬元。」、「（錢從何而來?）我都是標會來的」、
      「（如何交錢給周坤達?）我都是現金交易。」、「（為
      何93年才把建物過戶給你?）我向莊居財要錢，他沒有錢
      給我，才把房子過戶給我的。」。被告丁○○亦陳稱:「
      （錢是何人出的?）第一次120萬我姐夫（即原告）出100
      萬元，第二次200萬元，我姐夫出100萬元，第三次100萬
      元都是我姐夫出的，第四次80萬元也是我姐夫出的」（見
      本院93年度執字第720號卷93年5月20日執行訊問筆錄）。
      而原告於本院審理時，自承無法提出資金來源（見本院96
      年9月27日言詞辯論筆錄），則原告出資興建之金額明確
      ，且以百萬元計，何以無法提出資金來源供本院查證? 原
      告之供述顯非無疑。
（六）按系爭建物自79年6月課徵房屋稅，面積為42.7平方公尺
      ，94年6月增加3建物類別，面積分別為236.2、270.3、2
      70.3平方公尺，此有原告提出之稅籍證明書一份在卷可參
      。足證系爭建物自79年6月起至93年6月止，其面積為42.7
      平方公尺無誤。則互核前揭原告之主張，設若系爭建物於
      86年即已由其出資興建完成，何以房屋稅之徵收面積迨93
      年6月仍為42.7平方公尺，顯有違誤。尚難以原告於93年
      之為該42.7平方公尺建物之納稅義務人，逕認定原告就系
      爭建物有所有權。
（七）證人周添龍先證稱: 「（系爭土地上的廠房何人所建?）
      廠房是我們幫他們建的」、「（是何人僱你們建的?）工
      作是我父親接洽，何人叫我們蓋的我不知道」、「（錢何
      人付給你父親?）我不知道」（見本院93年度執字第720號
      卷93年5月20日執行訊問筆錄）。於本院則改稱：「（系
      爭土地上的廠房是否你們幫忙蓋的？）對，是原告和我父
      親接洽的，我是在那邊工作的時候看到，但生意上的事情
      我並不清楚。」、「（原告是否交付現金？）對，現金，
      至於金額多少我不清楚。」、「（何以在執行處詢問時陳
      稱不知道？）因為事情已經那麼久，我是最後才想起來。
      」、「（看到原告拿錢給證人父親幾次？）一次而已。」
      、「（蓋屋時間多久？）因為是陸續興建，我不太清楚。
      」、「（系爭工程是帶工帶料？）連工帶料。」、「（如
      何給付款項？）我不知道，要看當時如何約定。」、「（
      你是何時看到原告交付款項？）是在後來的增建工程施工
      期間。」、「（看到的款項是什麼樣子？）就是一疊現金
      ，但數量多少不清楚。」、「（第一次興建大概多少面積
      ？）應該是二百坪左右，第一次我沒有參與。」、「（第
      一次興建後有再拆掉這件事情你是否知道？）我不知道。
      」，證人於93年時即證稱不知何人僱用，亦不知工錢何人
      支付，何以在本院審理時反而記得是原告與其父親接洽的
      ? 已有違常情。退萬步，縱使是原告與證人之父親周坤達
      接洽，是何人僱用周坤達興建系爭建物? 該建物究竟起造
      於何時? 面積為何? 金額多少? 分幾次興建? 互核前揭（
      五）所述，原告之陳述與證人周添龍之證詞顯不相符，尚
      難以證人之證詞認定系爭建物係原告出資請工人興建。
（八）原告與被告自79年起即合夥經營汽車修理廠，縱使原告於
      建築系爭建物之時確實有出資，亦僅能認定原告係借貸金
      錢給被告丁○○，尚難認其有原始取得系爭建物之意思，
      因此，原告尚不能證明其為系爭建物之原始起造人。
八、綜上所述，原告既不能證明其確為系爭建物之原始起造人，
    從而，其主張系爭建物為其所有，據以提起本件確認之訴，
    請求確認嘉義地方法院95年度執字第2407號強制執行事件，
    就坐落嘉義市○區○○○段225-5地號、同段225-8 地號土
    地上，建號為5446號、面積819.55（地面層549.25，第二層
    270.30）平方公尺之建物，所為之拍賣無效（即被告間就上
    開建物之買賣關係不存在）；確認原告對系爭建物之所有權
    存在，為無理由，應予駁回。
九、本案事證已臻明確，兩造其餘攻擊防禦方法及舉證，核與判
    決無影響，爰不另一一論述。
十、據上論結，本件原告之訴為無理由，依民事訴訟法第385條
    第1項前段、第78條，判決如主文。
中　　華　　民　　國　　96　　年　　12　　月　　13　　日
                  民事第一庭法　官　柯月美
以上正本係照原本作成
如對本判決上訴須於判決送達後20日內向本院提出上訴狀
中　　華　　民　　國　　96　　年　　12　　月　　13　　日
                            書記官　林美足
